【裁判字號】    90,台上,567
【裁判日期】    900330
【裁判案由】    遷讓房屋等
【裁判全文】
最高法院民事判決                                  九十年度台上字第五六七號
    上 訴 人  乙○○
              丙○○
    被上訴人  甲○○
右當事人間請求遷讓房屋等事件，上訴人對於中華民國八十八年十月十九日台灣高等
法院第二審更審判決（八十八年度重上更(一)字第一四號），提起上訴，本院判決如左
：
    主  文
上訴駁回。
第三審訴訟費用由上訴人負擔。
    理  由
本件被上訴人主張：坐落台北市○○區○○段一小段七○○地號，面積四十五平方公
尺土地（下稱系爭土地）暨其上建物即門牌號碼台北市○○街十六號房屋（下稱系爭
房屋）為被上訴人所有。其中如第一審判決附圖（下稱附圖）所示乙部分二十三平方
公尺及其上房屋；甲部分十四平方公尺土地及其上房屋分別出租與上訴人乙○○、丙
○○使用。雙方約定乙○○部分每月租金為新台幣（以下同）二萬元、丙○○部分每
月租金八千元，該租約雖未約定租期而成不定期租賃，惟系爭房屋年久失修，被上訴
人已就上開土地與相鄰之訴外人鄭博男所有同段六九八、七○一地號土地協議合併重
建，為充分利用土地，對於系爭房屋自有收回重建之必要。被上訴人業於民國八十五
年六月二十八日委請律師函知上訴人於文到後一個月終止兩造間之系爭不定期租約，
上訴人業於同年七月一日收受該函，兩造之租約業於八十五年七月三十一日終止，上
訴人自應將系爭房地遷讓返還，並自同年八月起按月給付相當於租金之損害金等情。
爰依土地法第一百條第一款、民法第四百五十五條、第七百六十七條及第一百七十九
條之規定，求為命：(一)上訴人乙○○應自附圖所示乙部分房屋遷出，將房地返還予被
上訴人，並給付十萬元本息及自八十六年一月一日起至遷讓返還上開房地之日止，按
月以二萬元計付損害金。(二)上訴人丙○○應自附圖所示甲部分房屋遷出，將房地返還
予被上訴人，並給付四萬元本息及自八十六年一月一日起至遷讓返還上開房地之日止
，按月以八千元計付損害金之判決。
上訴人則以：被上訴人稱其七○○地號土地欲與鄭博男所有之六九八、七○一地號土
地合建，惟六九八地號土地業經上訴人乙○○假扣押查封在案，鄭博男已無法提供六
九八地號土地與被上訴人合建。又被上訴人主張可依台北市畸零地使用規則第十三條
規定請求徵收上訴人所有之六九九地號土地、公農田水利會所有之七二四之一地號
等土地，但上訴人及公農田水利會亦可請求徵收被上訴人所有之七○○地號土地，
被上訴人所有之七○○地號土地可能為上訴人徵收取得，被上訴人如何在上訴人得標
之土地上建築房屋；被上訴人迄未提出建造執照請領資料，本件有無法申請建造執照
之障礙，被上訴人以收回重建而逕行終止租約，即非有據。而上訴人丙○○部分之房
屋係其重新搭蓋為上訴人丙○○所有；又上訴人乙○○自八十五年七月至八十六年二
月，均按月寄交租金支票二萬元予被上訴人，至上訴人丙○○之租金亦隨時靜候被上
訴人前來收取，被上訴人請求給付損害金殊有未合等語，資為抗辯。
原審依審理之結果，以：被上訴人主張之前開事實，業據被上訴人提出土地登記簿謄
本為證，並經第一審履勘現場囑託台北市大安地政事務所繪製土地複丈成果圖附卷可
稽，且為上訴人所不爭執。上訴人丙○○辯稱系爭房屋伊居住之部分係其重新搭蓋，
該部分房屋之所有權應為其所有云云，惟查依證人即上訴人丙○○之妻郭麗娟之證言
，系爭房屋為被上訴人原始建築所有，上訴人丙○○雖將系爭房屋之舊有屋簷予以改
建，然其因改建所使用之材料因附合而成為原有房屋之重要部分，依民法第八百十一
條之規定，自應由被上訴人取得其所有權，上訴人丙○○所辯即非可採。按土地法第
一百條第一款所謂出租人收回重新建築，係以充分利用土地為目的，故祇須租賃物在
客觀上有重建之必要者，出租人即得依該款規定終止租約。至出租人收回房屋係由自
己重新建築，抑或與他人合建，甚至供由他人重建，均非所問。而所謂收回重建之必
要，不以房屋瀕於倒塌為限，其因建造年久，使用逾齡，有礙都市發展或與土地利用
價值顯不相當者，亦屬之，最高法院七十年台上字第一四○一號、六十四年台上字第
一三八七號分別著有判例。經查系爭房屋為石綿瓦磚造一樓平房，房屋係面臨永康街
六米道路，商業繁榮，附近均屬商家，交通便利，房屋左側之鄰房為五層樓建築，後
方則為四層樓房，四周除正前方之交通銀行宿舍為平房外，僅上訴人所占用之房屋為
平房，其餘均為二層樓以上之建築，業經第一審履勘現場查明，有勘驗筆錄及照片四
紙附卷可稽。系爭七○○地號土地（面積四十五平方公尺）八十六年公告現值為九百
九十四萬五千元（每平方公尺以二十二萬一千元計算），而系爭房屋於八十四年度之
課稅現值則僅為一萬四千七百元，有房屋稅繳款書在卷足憑，是以其建物之價值與土
地利用價值顯不相當。又系爭房屋為磚造，依行政院發布之「固定資產耐用年數表」
之耐用年數僅為二十五年。上訴人乙○○稱已承租系爭房屋三十年以上，從承租到現
在均未重建過，只修理過等語，證人郭麗娟即上訴人丙○○配偶則證稱自五十七年即
住在該處，足徵系爭房屋之屋齡已超過三十年，已逾其耐用年限。而證人鄭博男證稱
伊與被上訴人談合建，合建後一層店面，二樓以上是住家，因被上訴人房屋未要回，
所以尚未找人設計等語。至系爭七○○地號土地雖係坐落於第三種住宅區，其並不合
於台北市土地使用分區管制規則第三種住宅區建築基地最小寬度、深度之規定，應屬
畸零地，依台北市畸零地使用規則第六條第一項前段之規定，非經與鄰地合併補足或
整理後，不得建築（見台北市政府工務局建築管理處八十六年七月七日北市工建照字
第八六六八○七二○○號書函）。惟按土地法第一百條第一款之收回重建，並不以出
租人收回房屋由其重新建築為必要，或與他人合建，甚至供由他人重建，均非所問，
已如前述。則縱系爭七○○地號土地為畸零地，其有與相鄰他人土地合併使用之可能
，即難謂於客觀上無收回重建之必要。查系爭七○○地號土地與其相鄰土地之六九八
、七○一（二筆均為鄭博男所有，欲與被上訴人合建之土地）、七二四之一（訴外人
公農田水利會所有）、六九九地號（上訴人共有）等五筆土地雖經合併使用，仍屬
畸零地，其使用應受『台北市畸零地使用規則』之限制。惟前項五筆土地如符合『台
北市畸零地使用規則』第六條但書規定者，得核准建築；例如鄰接土地現況為加強磚
造或鋼筋混泥土三層樓以上之建築物，或領有使用執照之二層樓以上建築物，或於六
十年十二月二十二日建築法修正公布前領得建築執照之二層樓以上建築物（見台北市
政府工務局八十八年四月十三日北市工建字第八八三○八三六七○○號函）。又台北
市政府工務局目前對畸零地之徵收並無編列預算，但依『台北市畸零地使用規則』第
十三條及『台北市畸零地徵收標售作業程序』規定，申請人於預繳本身及鄰地之土地
價款後，得依上開作業程序辦理。在畸零地調處委員會核准以徵收標售作業程序辦理
時，應與第十二條規定無涉（見台北市政府工務局八十八年四月十六日北市工建字第
八八三○八六六一○○號函）。是本件七○○、七○一、六九八、六九九、七二四之
一地號畸零地所有人即被上訴人或鄭博男、上訴人、公農田水利會均得依『台北市
畸零地使用規則』第七條、第八條規定與鄰地所有權人協議合併使用或向畸零地調處
會申請調處，若調處不成時，申請人得依『台北市畸零地使用規則』第十三條規定申
請台北市政府徵收，至台北市政府徵收後由被上訴人抑鄭博男、上訴人、公農田水
利會取得相鄰土地所有權，均無礙系爭七○○地號土地可與鄰地合併使用建築，是堪
認本件並無客觀上無法重建之情。依前揭判例意旨，被上訴人自得依土地法第一百條
第一款規定終止系爭租約，收回系爭房屋重建，則被上訴人委請律師於八十五年六月
二十八日函知上訴人於文到一個月後終止兩造間之系爭不定期租賃契約，即屬有據。
上訴人係於八十五年七月一日收受該終止函，從而被上訴人主張兩造之系爭租約已於
八十五年七月三十一日終止。自屬可採。按承租人於租賃關係終止後，應返還租賃物
，民法第四百五十五條第一項前段定有明文，兩造之租賃關係既已於八十五年七月三
十一日終止，則上訴人自八十五年八月一日起即負有返還租賃物，即如附圖所示乙、
甲部分之房屋及基地之義務。兩造租約終止後，上訴人已無占有使用上開房、地之權
利，此外復查無上訴人就系爭土地有何占有使用之正當權源，對被上訴人而言自屬無
權占有。按無權占用他人之土地，可能獲得相當於租金之利益，且將致所有人受有不
能使用土地之損失，為社會通常之觀念。被上訴人主張依民法第一百七十九條規定，
請求上訴人返還無權占有期間，所受相當於租金之利益，亦屬有據。兩造之租約既已
於八十五年七月三十一日終止，則被上訴人請求上訴人乙○○、丙○○分別給付自八
十五年八月一日起，至遷讓返還房、地之日止之損害金，於法即無不合。查系爭土地
係位於台北市○○區○○段，係屬城市地區，附近商業繁榮，交通便利，八十五年之
公告現值每平方公尺為二十二萬一千元，且上訴人乙○○係將所占用之房屋開設商店
營業使用，有勘驗筆錄及照片可稽，經審酌系爭土地附近之繁榮程度及利用情形，兩
造租約終止前之租金數額等情狀，認被上訴人主張上訴人乙○○應按每月二萬元計付
損害金，上訴人丙○○應按每月八千元計付損害金，尚無不合。至上訴人乙○○雖辯
稱自八十五年七月至八十六年二月，均按月寄租金支票二萬元予被上訴人云云，惟被
上訴人對該支票均未提示，且上訴人乙○○係以給付租金之意思寄交該支票，難謂被
上訴人之損害已獲填補。從而被上訴人本於租賃物返還請求權、物上請求權及不當得
利之法律關係，訴請上訴人乙○○及丙○○分別將附圖所示乙、甲部分之房屋及土地
遷讓返還被上訴人；上訴人乙○○並應給付十萬元，上訴人丙○○應給付四萬元（即
八十五年八月一日起至同年十二月底止各五個月損害金），並均加給法定遲延利息；
上訴人乙○○及丙○○並應自八十六年一月一日起至遷讓返還系爭房地之日止，分別
按月給付二萬元及八千元，自屬有據，應予准許。復說明本件事證已明確，兩造其餘
攻擊防禦方法及舉證，於本件判決結果不生影響，爰不逐一論述，爰維持第一審所為
上訴人敗訴之判決，駁回其上訴，經核於法並無違背。至訴外人鄭博男所有之第六九
八號土地雖遭上訴人乙○○假扣押查封在案。因原判決已說明本件七○○、七○一、
六九八、六九九、七二四之一地號畸零地所有人即被上訴人或鄭博男、上訴人、公
農田水利會均得依台北市畸零地使用規則第七條、第八條規定，與鄰地所有權人協議
合併使用或向畸零地調處委員會申請調處，若調處不成時，申請人得依該規則第十三
條規定申請台北市政府徵收，至於台北市政府徵收後，由被上訴人、抑或鄭博男、上
訴人、公農田水利會取得相鄰土地所有權，均無礙系爭第七○○號土地可與鄰地合
併使用建築。故鄭博男所有之六九八號土地雖受假扣押，亦不受影響，原判決就此雖
未予說明，惟不影響判決結果。上訴論旨，徒執上開情詞，並就原審取捨證據、認定
事實及解釋契約之職權行使，指摘原判決不當，求予廢棄，為無理由。
據上論結，本件上訴為無理由，依民事訴訟法第四百八十一條、第四百四十九條第一
項、第七十八條，判決如主文。
中      華      民      國     九十     年      三      月     三十     日
                              最高法院民事第二庭
                                  審判長法官  曾  桂  香
                                        法官  劉  延  村
                                        法官  劉  福  聲
                                        法官  黃  秀  得
                                        法官  許  澍  林
      右正本證明與原本無異
                                              書  記  官
中      華      民      國     九十     年      四      月     十二     日


司法院資訊處製作；財團法人民間司法改革基金會備份。
